【裁判字號】    99,訴,634
【裁判日期】    990806
【裁判案由】    毒品危害防制條例
【裁判全文】
臺灣臺中地方法院刑事判決               99年度訴字第634號
公  訴  人  臺灣臺中地方法院檢察署檢察官
被      告  甲○○
上列被告因違反毒品危害防制條例案件，經檢察官提起公訴（99
年度偵緝字第145號），被告於準備程序就被訴事實為有罪之陳
述，本院合議庭裁定由受命法官獨任逕行簡式審判程序，並予判
決如下：
    主    文
甲○○犯如附表所示之罪，共罪，均累犯，各處如附表所示之
主刑與從刑。應執行有期徒刑壹年陸月；未扣案內含門號000000
0000號SIM卡之行動電話壹支沒收之，如全部或一部不能沒收時
，追徵其價額。
    犯罪事實
一、甲○○前於民國九十五年間，曾因施用毒品案件，經本院以
    九十五年度訴字第九七八號判處有期徒刑八月確定，其入監
    執行後，甫在九十六年六月二日因縮刑期滿執行完畢；詎其
    猶不知悔改，分別基於轉讓第一級毒品海洛因之犯意，於如
    附表所示之時間，在如附表所示之地點，無償將如附表所示
    數量之毒品海洛因分別轉讓予陳連福、余瑞明及張明振（陳
    連福、余瑞明、張明振所涉施用毒品之犯行，業經臺灣臺中
    地方法院檢察署檢察官分別以98年度偵字第1761號、98年度
    毒偵字第1871號、98年度偵字第28146號為緩起訴處分確定
    ）。嗣陳連福、余瑞明、張明振因涉犯施用毒品案件，先後
    於臺灣臺中地方法院檢察署接受檢察官偵訊時，分別供稱渠
    等所施用之毒品均係由甲○○無償轉讓，經臺灣臺中地方法
    院檢察署檢察官指揮臺中縣警察局太平分局員警偵查後，並
    由臺中市警察局第一分局西區派出所員警於九十九年一月十
    一日十六時三十分許，在臺中市○區○○路與南屯路口緝獲
    甲○○，始循線查悉上情。
二、案經臺灣臺中地方法院檢察署檢察官自動檢舉，簽分偵查後
    提起公訴。
    理    由
一、上揭犯罪事實，業經被告甲○○於本院訊問時供認不諱，核
    與證人即被告轉讓毒品海洛因對象之陳連福、余瑞明、張明
    振，暨證人即代被告申辦號碼0000000000號之SIM卡及行動
    電話予被告使用之不知情友人邱富城分別於警詢及偵查中陳
    述之情節皆大致相符（見他字第2214號卷第6頁至第9頁、第
    38頁、第165頁及其反面、第168頁至第169頁、第174頁至第
    178頁、第182頁至第185頁、第189頁至第190頁、第192頁至
    第193頁，偵緝字第145號卷第57頁至第58頁，臺中市警察局
    第一分局中分一刑字第0980014830號影卷第2頁及其反面，
    他字第2285號卷第13頁及其反面，臺中縣警察局太平分局中
    縣太警偵字第00980045717號卷第7頁至第8頁反面，他字第2
    961號卷第33頁至第34頁，偵緝字第145號卷第58頁），復有
    被告所持用之0000000000號行動電話與0000000000號家用電
    話、0000000000號家用電話、0000000000號行動電話之雙向
    通聯紀錄、通聯調閱查詢單、臺中市警察局第一分局扣押物
    品目錄表、臺中市警察局第一分局西區派出所扣押物品目錄
    表、毒品檢測照片附卷可稽（他字第2214號卷第14頁、第22
    頁，他字第2961號卷第14頁、第20頁、第54頁至第76頁反面
    ，臺中市警察局第一分局中分一刑字第0980014830號影卷第
    5頁，第9頁反面，臺中縣警察局太平分局中縣太警偵字第00
    980045717號卷第38頁至第55頁），是被告所為前揭自白，
    核與客觀事實相符，堪予採信。準此，本件事證已臻明確，
    被告之前揭轉讓毒品海洛因之犯行，均洵堪認定。
二、核被告甲○○所為：
  (一)按海洛因係毒品危害防制條例第二條第二項第一款所明文公
    告列管之第一級毒品，是本件核被告甲○○所為，應係犯同
    條例第八條第一項之轉讓第一級毒品罪。被告因轉讓而持有
    第一級毒品之低度行為，均為嗣後轉讓之高度行為所吸收，
    咸不另論罪。
  (二)且查，本件被告甲○○先後轉讓毒品海洛因予證人陳連福、
    余瑞明、張明振之數量僅各為毛重0.32公克、0.26公克、0.
    34公克，均未達淨重五公克，而尚未達毒品危害防制條例第
    八條第六項規定授權行政院所擬定轉讓持有毒品加重其刑之
    數量標準所定加重其刑之限度，即第一級毒品需淨重五公克
    以上，乃甚為明確，自無庸依據毒品危害防制條例第八條第
    六項與轉讓持有毒品加重其刑之數量標準規定加重其刑。
  (三)另被告甲○○有前揭犯罪事實欄所載之經有期徒刑宣告及執
    行完畢之情形，此有前開臺灣高等法院被告前案紀錄表在卷
    可按，被告於有期徒刑執行完畢後，五年以內故意再犯本件
    皆為有期徒刑以上之三罪，咸應依刑法第四十七條第一項之
    規定論以累犯，並俱予以加重其刑。
  (四)另按行為後法律有變更時，適用行為時之法律，但行為後之
    法律有利於行為人時，適用最有利於行為人之法律，刑法第
    二條第一項已定有明文，而被告為附表編號一、二所示之行
    為後，毒品危害防制條例第十七條業經總統於九十八年五月
    二十日公布修正，並自同年五月二十二日施行〔按法規之制
    定與法規之修正，如有特定生效日之必要者，依中央法規標
    準法第十五條或第二十條第二項準用第十四條之規定，應分
    別特定其施行日期。法規制定或前次修正基於特殊因素所特
    定之施行日期，並不適用於日後修正或再次修正之條文。又
    法律之制定或修正，若未明定施行日期者，中央法規標準法
    雖未規定應自何時生效，然法律既經制定或修正並經總統公
    布，自應依一般原則，自公布日起算至第三日發生效力。至
    於九十二年七月九日修正公布之毒品危害防制條例第三十六
    條規定：「本條例自公布後六個月施行。」其立法理由係謂
    ：「依修正草案第二條第三項規定，法務部需會同衛生署成
    立審議委員會每三個月定期檢討調整毒品之分級及品項，而
    本次新增第四級毒品，有需要在新法施行前先經該審議會檢
    討後再調整公布，爰預留六個月緩衝期，以利處理。依本條
    例新修正之規定，有必要再訂定相關子法及修正相關法規，
    以配合本條例之施行，故亦有需要預留適當緩衝期，以利訂
    頒相關子法及相關法規之配合修正。」故該條規定，顯係因
    應該次修正之需，始預留適當之緩衝期。與本次之修正並未
    定有施行日期之特別規定，且亦未明示係基於何特殊因素而
    修正，自並不能適用九十二年七月六日修正公布之毒品危害
    防制條例第三十六條自公布後六個月施行之規定（司法院九
    十八年六月二十九日院臺廳刑一字第0980014643號函參照）
    〕。而修正前毒品危害防制條例第十七條之規定為：「犯第
    四條第一項至第四項、第五條第一項至第四項前段、第六條
    第一項至第四項、第七條第一項至第四項、第八條第一項至
    第四項、第十條或第十一條第一項、第二項之罪，供出毒品
    來源，因而破獲者，得減輕其刑。」；修正後毒品危害防治
    條例第十七條則規定：「犯第四條至第八條、第十條或第十
    一條之罪，供出毒品來源，因而查獲其他正犯或共犯者，減
    輕或免除其刑。犯第四條至第八條之罪於偵查及審判中均自
    白者，減輕其刑。」從而，被告所犯如附表編號一、二所示
    轉讓第一級毒品罪行部分，依刑法第二條第一項之規定為新
    舊法比較之結果，再參以被告於偵審中均自白此部分轉讓毒
    品海洛因之犯行，修正後之法律規定顯較修正前有利於被告
    ，依刑法第二條第一項但書之規定，此部分皆應適用被告受
    裁判時之毒品危害防制條例第十七條第二項之規定予減輕其
    刑之寬典，並與累犯之加重規定，依法予以先加重後減輕之
    。至被告於本院審理中雖已坦認其所犯如附表編號三所示轉
    讓第一級毒品海洛因之犯行；惟因被告於偵查中並未曾自白
    該部分之犯行，自與毒品危害防制條例第十七條第二項規定
    之於偵查及審判中均自白之要件不相符合，而無從依該條項
    規定予以減輕其刑。
  (五)另刑法於九十四年二月二日修正公布，刪除第五十六條所定
    連續犯之規定，並自九十五年七月一日施行；而基於概括之
    犯意，連續數販賣與轉讓毒品或禁藥之行為，於刑法修正刪
    除連續犯規定之前，均依連續犯論以一罪。此次刑法第五十
    六條修正理由之說明，謂「對繼續犯同一罪名之罪者，均適
    用連續犯之規定論處，不無鼓勵犯罪之嫌，亦使國家刑罰權
    之行使發生不合理之現象」、「基於連續犯原為數罪之本質
    及刑罰公平原則之考量，爰刪除有關連續犯之規定」等語，
    即係將本應各自獨立評價之數罪，回歸本來就應賦予複數法
    律效果之原貌。而觀諸毒品危害防制條例或藥事法所定之販
    賣與轉讓毒品或禁藥罪之構成要件文義，尚無從認定立法者
    本即預定該犯罪之本質，必有數個同種類行為而反覆實行之
    集合犯行，故販賣與轉讓毒品或禁藥罪，難認係集合犯。因
    此，就刑法修正施行後多次販賣與轉讓毒品或禁藥之犯行，
    採一罪一罰，始符合立法本旨。本件被告甲○○所為如附表
    一至附表三所示之轉讓第一級毒品犯行，犯罪時間均係於刑
    法修正刪除連續犯規定之後所為，且各次犯行彼此間截然可
    分，依照上開說明，應以一罪一罰予以獨立評價；是被告所
    為前揭三次犯行，其犯意均屬各別，行為亦互殊可分，應予
    以分論併罰之。
  (六)至被告甲○○於偵查及本院訊問時，雖均已供陳其為本件轉
    讓毒品海洛因罪刑之毒品來源；然經本院依職權函詢臺灣臺
    中地方法院檢察署偵辦本件被告所檢舉情事之偵查結果，由
    該署於九十九年七月二十九日以中檢輝果99偵緝字145字第1
    06959號函覆以：被告檢舉之情事，另分他案追查，惟迄今
    均未發現有何不法情事，該檢舉情節真實性不明等語（見本
    院卷第58頁），是本院尚無從逕認偵查機關已因本件被告之
    供陳而查獲其他正犯或共犯，自無法援引毒品危害防制條例
    第十七條第一項之規定，對被告予以減輕甚或免除其刑之寬
    典，應併予敘明。
三、爰審酌被告甲○○之素行，其明知毒品海洛因戕害身心，竟
    違反禁令，先後多次無償轉讓具成癮性之毒品海洛因予他人
    施用，其所為非但增加毒品在社會流通之危險性，且對國民
    健康及社會秩序均已造成具體危害，應嚴予非難；兼衡酌被
    告各次所轉讓毒品海洛因之數量，暨其犯後終能坦承一切犯
    行，尚見悔悟之心之犯罪後態度，暨檢察官於本院論告時請
    求本院若未對被告宣告於刑之執行前令入勞動場所強制工作
    時，應諭知定應執行刑為有期徒刑三年六月刑度範圍，因未
    慮及被告所為二次轉讓毒品海洛因犯行，有前揭於偵查及審
    判中均自白犯罪之減輕其刑事由而稍嫌過重等一切情狀，分
    別量處如主文所示之刑，並定其應執行之刑。另按有犯罪之
    習慣或因遊蕩或懶惰成習而犯罪者，於刑之執行前，令入勞
    動場所，強制工作，刑法第九十條第一項固定有明文。然保
    安處分係針對受處分人將來之危險性所為之處置，以達教化
    、治療之目的，刑罰之補充制度。我國現行刑法採刑罰與保
    安處分雙軌制，係在維持行為責任之刑罰原則下，為協助行
    為人再社會化之功能，以及改善行為人潛在之危險性格，期
    能達成根治犯罪原因、預防犯罪之特別目的。是保安處分中
    之強制工作，旨在對欠缺正確工作觀念或無正常工作因而習
    慣犯罪者，強制其從事勞動，學習一技之長及正確之謀生觀
    念，使其日後重返社會，能適應社會生活。刑法第九十條第
    一項規定對於「有犯罪之習慣或因遊蕩或懶惰成習而犯罪者
    」之宣付強制工作處分，即係本於保安處分應受比例原則之
    規範，使保安處分之宣告，與行為人所為行為之嚴重性、行
    為人所表現之危險性及對於行為人未來行為之期待性相當之
    意旨而制定，由法院視行為人之危險性格，決定應否令入勞
    動處所強制工作，以達預防之目的。所謂「有犯罪之習慣」
    則指對於犯罪以為日常之惰性行為，乃一種犯罪之習性，至
    所犯之罪名為何，是否同一，則非所問；而行為人是否構成
    累犯，尤非決定其是否有犯罪習慣之唯一標準（最高法院95
    年度台上字第64 46號判決意旨資照）。本件公訴人雖於本
    院審理時請求一併對被告宣告於刑之執行前令入勞動場所強
    制工作；然刑法上之習慣犯，必須有具體之事實，足資證明
    行為人有犯罪之惡習及慣行，始有習慣犯規定之適用，且有
    犯罪習慣者係指對於犯罪已為日常之惰性行為，習慣犯係視
    犯罪為一種習性。本件姑且不論檢察官於本院論告時，對如
    何認定被告有犯罪之習慣或因遊蕩或懶惰成習而犯罪，並未
    為詳盡之說明論述其緣由，且被告雖曾有違反毒品危害防制
    條例、麻醉藥品管理條例及詐欺罪等犯罪前科紀錄；但其先
    前關於違反毒品危害防制條例部分之犯罪紀錄多係施用毒品
    案件，難謂被告有未能記取罪罰宣示懲治之教訓，故態復萌
    ，復行同類型犯罪不輟之情形，尚不得僅據此逕認被告對於
    本件犯罪已為日常之惰性行為或因游蕩或懶惰成習而犯罪者
    ，故本院認尚無宣告於刑之執行前，令被告入勞動場所為強
    制工作之必要，亦併此敘明之。
四、另內含門號0000000000號SIM卡之行動電話一支，雖未經扣
    案，惟係被告甲○○委請不知情之友人邱富城為其申辦取得
    後，供與證人陳連福、余瑞明及張明振聯繫為本件毒品海洛
    因之轉讓事宜所用之物，已經被告供承在案；而行動電話之
    SIM卡，係電信公司交予客戶使用，該門號期滿或退租時，
    電信公司僅須將原卡片所設定之資料由該公司之行動電話系
    統中消除，卡片並非由客戶所借用，亦無約滿或儲值額度用
    罄後應予回收之機制，此為公眾週知之現今行動電話使用交
    易之常態，則依循現今交易型態，該行動電話SIM卡與行動
    電話既已由被告委請不知情之友人邱富城為其申辦取得，縱
    其登記名義人並非被告本人，依社會一般行動電話之使用慣
    例，仍應將其所有權歸屬於被告，且因缺乏證據證明該行動
    電話SIM卡與行動電話本身業已滅失而不存在，自應依毒品
    危害防制條例第十九條第一項規定，分別於被告所犯罪行之
    各該科刑項下均併予宣告沒收，並諭知「如全部或一部不能
    沒收時，追徵其價額」。
據上論斷，應依刑事訴訟法第二百七十三條之一第一項、第二百
九十九條第一項前段，毒品危害防制條例第八條第一項、第十七
條第二項、第十九條第一項，刑法第十一條、第二條第一項但書
、第四十七條第一項、第五十一條第五款，判決如主文。
本案經檢察官乙○○到庭執行職務。
中    華    民    國    99    年    8     月    6     日
                  刑事第三庭  法  官  陳思成
以上正本證明與原本無異。
如不服本判決應於收受判決後10日內向本院提出上訴書狀，並應
敘述具體理由；其未敘述上訴理由者，應於上訴期間屆滿後20日
內向本院補提理由書（均須按他造當事人之人數附繕本）「切勿
逕送上級法院」。
                              書記官  陳淑華
中    華    民    國    99    年    8     月    6     日
附錄論罪科刑法條
毒品危害防制條例第八條
轉讓第一級毒品者，處一年以上七年以下有期徒刑，得併科新臺
幣一百萬元以下罰金。
轉讓第二級毒品者，處六月以上五年以下有期徒刑，得併科新臺
幣七十萬元以下罰金。
轉讓第三級毒品者，處三年以下有期徒刑，得併科新臺幣三十萬
元以下罰金。
轉讓第四級毒品者，處一年以下有期徒刑，得併科新臺幣十萬元
以下罰金。
前四項之未遂犯罰之。
轉讓毒品達一定數量者，加重其刑至二分之一，其標準由行政院
定之。
附表：
┌──┬──────┬──────┬─────────────┬───────────────┐
│編號│   時間     │    地點    │  轉讓對象、方式、數量    │         罪名暨宣告刑         │
├──┼──────┼──────┼─────────────┼───────────────┤
│ 1  │98年5月4日  │臺中市西區中│以不知情之友人邱富城所申辦│轉讓第一級毒品，累犯，處有期徒│
│    │17時30分許（│正路與柳川西│之門號0000000000號行動電話│刑捌月；未扣案內含門號00000000│
│    │起訴書誤書為│路路口附近  │撥打陳連福之家用電話04-227│89號SIM卡之行動電話壹支沒收之 │
│    │98年5月4日16│            │7189 5號與陳連福聯繫後，無│，如全部或一部不能沒收時，追徵│
│    │時30分許）  │            │償轉讓第一級毒品海洛因1包 │其價額。                      │
│    │            │            │（毛重0.32公克）予陳連福  │                              │
│    │            │            │                          │                              │
├──┼──────┼──────┼─────────────┼───────────────┤
│ 2  │98年5月7日上│臺中市西區澄│以不知情之友人邱富城所申辦│轉讓第一級毒品，累犯，處有期徒│
│    │午10時許    │清醫院平等院│之號碼0000000000號行動電話│刑捌月；未扣案內含門號00000000│
│    │            │區          │撥打余瑞明之家用電話04-222│89號SIM卡之行動電話壹支沒收之 │
│    │            │            │18598號與余瑞明聯繫後，無 │，如全部或一部不能沒收時，追徵│
│    │            │            │償轉讓第一級毒品海洛因1包 │其價額。                      │
│    │            │            │（毛重0.26公克）予余瑞明  │                              │
├──┼──────┼──────┼─────────────┼───────────────┤
│ 3  │98年6月17日 │臺中市○○路│張明振以其持用之0000000000│轉讓第一級毒品，累犯，處有期徒│
│    │23時許（起訴│日新遊藝場內│號門號撥打甲○○所持用，由│刑壹年貳月；未扣案內含門號0916│
│    │書誤書為98年│（起訴書誤書│其不知情之友人邱富城所申辦│534889號SIM卡之行動電話壹支沒 │
│    │6月17日晚間 │為張明振位於│之門號0000000000號行動電話│收之，如全部或一部不能沒收時，│
│    │10時30分許）│臺中市北區中│與甲○○聯繫後，無償轉讓第│追徵其價額。                  │
│    │            │山路373號8樓│一級毒品海洛因1包（毛重0.3│                              │
│    │            │之1之租屋處 │4公克）予張明振           │                              │
│    │            │內）        │                          │                              │
└──┴──────┴──────┴─────────────┴───────────────┘

司法院資訊處製作；財團法人民間司法改革基金會備份。
